臺灣高等法院臺中分院刑事判決
110年度上訴字第2075號
上  訴  人  
即  被  告  田仁奎
指定辯護人  本院公設辯護人  陳秋靜    
上列上訴人即被告因偽造有價證券案件，不服臺灣臺中地方法院
110年度訴字第122號中華民國110年10月21日第一審判決（起訴
案號：臺灣臺中地方檢察署109年度偵字第11284號），提起上訴
，本院判決如下：
    主  文
原判決撤銷。 
田仁奎犯偽造有價證券罪，累犯，處有期徒刑貳年。偽造之本票
壹紙（票號：WG0000000）及借貸契約書保證人欄位「田○○」之
署名及指印各壹枚均沒收。
    事  實
一、田仁奎因經濟狀況不佳，透過友人陳○○之介紹，於民國108
    年4月23日某時，在臺中市○○區○○路00號之7-11便利商店秋
    紅谷門市，向廖○○借款新臺幣（下同）5萬元，廖○○為使田
    仁奎確實、積極償還債務，而利於將來債權之實現，除要求
    田仁奎以其名義簽立本票及借貸契約書外，另唆使田仁奎以
    親友名義偽立本票及在借貸契約書保證人欄位偽簽親友署名
    ，田仁奎為能順利貸得款項，明知未得其胞弟田○○之同意或
    授權，仍基於意圖供行使之用而偽造有價證券、行使偽造私
    文書之犯意，當場冒用田○○之名義簽立面額10萬元之本票1
    張（票號：WG0000000號，發票日108年4月20日，下稱系爭
    本票）及蓋用自己指印4枚，另在借貸契約書之保證人欄位
    偽簽田○○之署名及蓋用自己指印1枚後，旋將以自己名義簽
    立之面額10萬元本票及上開系爭本票、借貸契約書交付予廖
    ○○而行使，廖○○即當場交付貸款金額4萬5000元（扣除首期
    利息5000元），足生損害於田○○及票據流通之正確性。嗣廖
    ○○將系爭本票交予劉○○抵償債務，經劉○○持系爭本票向臺灣
    臺中地方法院聲請本票裁定獲准，田○○收受本票裁定後發覺
    有異，而向臺灣臺中地方法院提起確認本票債權不存在之訴
    ，始查悉上情。　　
二、案經廖○○訴由臺灣臺中地方檢察署檢察官偵查起訴。
    理  由
一、證據能力方面
  ㈠按被告以外之人（包括證人、鑑定人、告訴人、被害人及共
    同被告等）於審判外之陳述，雖不符刑事訴訟法第159條之1
    至之4 等之規定，而經當事人於審判程序同意作為證據，法
    院審酌該言詞陳述或書面陳述作成時之情況，認為適當者，
    亦得為證據；當事人、代理人或辯護人於法院調查證據時，
    知有刑事訴訟法第159條第1項不得為證據之情形，而未於言
    詞辯論終結前聲明異議者，視為有前項之同意，同法第159
    條之5 定有明文。本判決以下所引用被告以外之人於審判外
    之陳述，雖查無符合刑事訴訟法第159條之1至之4之情形，
    惟檢察官、被告、辯護人於本院準備程序、審理時對於證據
    能力均未聲明異議（見本院卷第55至57、126至129頁），本
    院審酌後認為該等證據均為法院事實認定之重要依據，作為
    本案之證據均屬適當，故依刑事訴訟法第159條之5規定，認
    均具有證據能力。
  ㈡另本院以下所引用之非供述證據，與本件事實具有自然關聯
    性，且核屬書證、物證性質，又查無事證足認有違背法定程
    式或經偽造、變造所取得等證據排除之情事，復經本院依刑
    事訴訟法第164條、第165條踐行物證、書證之調查程序，認
    具有證據能力。
二、認定犯罪事實所憑之證據及理由
    訊據被告田仁奎固坦承有於上揭時間、地點，未經田○○之同
    意或授權，即以田○○名義簽立系爭本票及蓋用自己指印4枚
    ，另在借貸契約書之保證人欄位偽簽田○○之署名及蓋用自己
    指印1枚後，旋將以自己名義簽立之本票及上開系爭本票、
    借貸契約書交付予廖○○等情，惟矢口否認有何偽造有價證券
    及偽造私文書之犯行，辯稱：當時廖○○也知道這是一張偽造
    的本票，但廖○○說只是作為擔保，並沒有要行使，我是想說
    如果到時候找不到我，可以去找我弟弟聯絡比較方便而已，
    主觀上並沒有供行使之用的意圖等語（見原審卷第62至63、
    124頁，本院卷第54頁）。經查：
  ㈠被告因經濟狀況不佳，透過友人陳○○之介紹，於上揭時間、
    地點向廖○○借款，並未經田○○之同意或授權，即以田○○名義
    簽立系爭本票及蓋用自己指印4枚，另在借貸契約書之保證
    人欄位偽簽田○○之署名及蓋用自己指印1枚後，旋將以自己
    名義簽立之本票及上開系爭本票、借貸契約書交付予廖○○而
    貸得款項，嗣廖○○將系爭本票交予劉○○抵償債務，經劉○○持
    系爭本票向臺灣臺中地方法院聲請本票裁定獲准，田○○收受
    本票裁定後發覺有異，而向臺灣臺中地方法院提起確認本票
    債權不存在之訴等情，業據被告於偵查、原審及本院審理時
    均坦承不諱（見109年度偵字第11284號卷《下稱偵11284卷》
    第56至58頁，原審卷第62至63頁，本院卷第54、130頁），
    核與證人田○○、廖○○、劉○○於偵查中之證述（見偵11284卷
    第53至58、105至106頁）及證人陳○○於本院審理時之證述（
    見本院卷第135至145頁）相符，並有系爭本票、借貸契約書
    、借貸合約調查書、臺灣臺中地方法院108年度司票字第586
    7號民事裁定、108年度中簡字第2969號簡易民事判決、內政
    部警政署108年12月27日刑紋字第1088016866號鑑定書在卷
    可佐（見偵11284卷第9、11、13、15至16、17至20、85頁）
    ，此部分事實首堪認定。
  ㈡證人即告訴人廖○○於偵查中雖證稱：是朋友「小陳」（即陳○
    ○）拜託我借被告錢，我就請「小陳」轉告被告要有保證人
    ，借款當天我與被告碰面後，被告就在借貸契約書保證人欄
    位上簽「田○○」的名字及蓋指印，並連同其自己簽立的本票
    及系爭本票交給我，系爭本票不是我要求被告寫的，是被告
    寫好交給我，當天實際上是借10萬元給被告，且沒有預扣50
    00元利息等語（見偵11284卷第54至58頁），然此已與證人
    陳○○於本院審理時證稱：被告想要借錢，因為我之前就有跟
    廖○○借過錢，知道廖○○有在放款，所以我就先打電話問廖○○
    ，廖○○只有告訴我要被告帶身分證而已，並沒有說要找一個
    保證人，後來被告向廖○○借款當天我也在場，廖○○當場除要
    被告簽自己的本票外，另要被告當場簽親友或老闆的本票作
    為保證人，才願意借錢給被告，廖○○並沒有要求被告當場打
    電話給保證人確認同不同意，被告為了借錢也沒有說什麼，
    就直接依廖○○的要求簽立自己及保證人的本票交給廖○○，廖
    ○○只有叫被告要按時給利息，否則就要去法院告被告偽造有
    價證券，讓被告負刑事責任。被告當天應該是向廖○○借5萬
    元，廖○○有先預扣第1期的利息5000元，實際上只有給被告4
    萬5000元。我之前跟廖○○借錢，廖○○也是要求我要簽自己及
    保證人的本票，且本票面額是借款金額的2倍，並預扣第1期
    的利息等語（見本院卷第135至145頁）未合，則證人廖○○上
    開證述，已難遽採，而佐以被告於偵訊、原審及本院審理時
    供稱：當時我是要向廖○○借5萬元，廖○○預扣5000元利息，
    所以我實拿4萬5000元，廖○○當場要我簽立田○○的本票，並
    說如果找不到我就可以去找我弟弟，我就當著廖○○的面簽立
    自己及田○○的本票交給廖○○等語（見偵11284卷第56至58頁
    ，原審卷第62至63頁，本院卷第54頁），核與證人陳○○上開
    證述相符，且與廖○○先前借款予陳○○之模式相同，堪認被告
    當時係向廖○○借款5萬元，並受廖○○唆使而簽立自己及田○○
    之本票交予廖○○，廖○○則於預扣第1期利息5000元後，實際
    交付4萬5000元予被告甚明。
  ㈢另被告雖以前詞置辯，然被告為50幾歲之中年人，依其年齡
    、智識及社會經驗，對於本票具有流通性、無因性，執票人
    得將本票轉讓他人，且於到期日屆至未獲清償，仍可逕向法
    院聲請具有強制執行名義之本票裁定等情，應知之甚詳，則
    其對於廖○○仍有可能將系爭本票轉讓他人取得一情應有所認
    識及預見，則其為能順利借得款項，應廖○○之要求冒用田○○
    之名義簽立系爭本票交付予廖○○，復無其他防止廖○○將系爭
    本票轉讓他人之有效作為，堪認系爭本票仍有流通於市場之
    可能，是被告辯稱其主觀上並沒有供行使之用之意圖云云，
    並不足採。
  ㈣綜上所述，本案事證明確，被告本案犯行足堪認定，應予依
    法論科。
三、論罪及法律適用之說明　　　
  ㈠被告行為後，刑法第201條第1項偽造有價證券罪雖於108年12
    月25日修正公布，並自同年月27日起施行。惟上開條文修正
    前、後之構成要件及自由刑之法定刑度均相同，僅就罰金刑
    部分依刑法施行法第1條之1第2項本文規定將罰金數額修正
    提高30倍，以增加法律明確性，並使刑法分則各罪罰金數額
    具內在邏輯一致性。是修正前後適用結果之罰金額度並無二
    致，無對被告有利或不利之情形，自不生新舊法之比較問題
    ，從而被告此部分犯行，應逕適用裁判時之規定。
  ㈡按刑法上之文書，固須有一定之製作名義人，然製作名義人
    之姓名或名稱不以表明於文書為必要，苟由該具有思想而足
    以為意思表示證明之書面所載內容，或由該書面本身附隨之
    情況，如專用信箋、特殊標誌等情觀之，可推知係特定之名
    義人製作者，亦屬之。是刑法上偽造文書罪所處罰之無製作
    權人冒用他人名義製作文書之行為，其所謂冒用他人名義製
    作者，不專以於文書上盜用他人印章或偽造、盜用他人之印
    文、署押之情形為限，舉凡自文書之內容文義及附隨情況，
    可認係冒用他人名義而製作者均足當之（最高法院101年度
    台上字第1984號判決意旨參照）。本案被告在借貸契約書之
    保證人欄位上偽簽田○○之署名及蓋用自己指印1枚，用以表
    徵田○○擔任被告借款之保證人，具有表示法律上權利義務關
    係之證明作用，核為私文書無訛。
  ㈢又按刑法第201條第1項之偽造有價證券罪，係侵害社會法益
    之罪，為使具有社會公共信用性格之票據類有價證券持有人
    ，得獲應有之保障，以維交易安全及社會公共信用，故所稱
    「偽造」乃指無權製作有價證券之人，假冒他人名義，而製
    作外觀上具有價證券形式之虛偽證券之行為而言。經查，被
    告並未經田○○之同意或授權，即以田○○名義簽立系爭本票及
    在借貸契約書之保證人欄位偽簽田○○之署名，並蓋用自己之
    指印後，交付予廖○○，表徵田○○擔負系爭本票發票人及借款
    保證人之責任，足以生損害於田○○及票據流通之正確性，是
    核被告本案所為，係犯刑法第201條第1項之偽造有價證券罪
    及同法第216條、第210條之行使偽造私文書罪。另被告係受
    廖○○唆使而偽造系爭本票及偽造借貸契約書，廖○○本即知悉
    上開情事，自難謂被告有何施用詐術使廖○○陷於錯誤而交付
    借款之情，是被告自無另涉犯詐欺取財罪嫌，附此敘明。
  ㈣被告在系爭本票上偽簽田○○署名及蓋用自己指印之行為，乃
    偽造本票之階段行為，不另論罪；被告交付系爭本票予廖○○
    之行使行為，為意圖供行使之用而偽造有價證券之高度行為
    所吸收，亦不另論罪。另被告在借貸契約書保證人欄位處偽
    簽田○○署名及蓋用自己指印之行為，為被告偽造私文書之階
    段行為，而被告偽造借貸契約書後持以向廖○○行使，偽造私
    文書之低度行為為行使之高度行為所吸收，亦不另論罪。
  ㈤被告係基於同一目的而於密接時、地同時觸犯上開偽造有價
    證券罪及行使偽造私文書罪，有行為局部重合之關係，為想
    像競合犯，應依刑法第55條規定，從一重依偽造有價證券罪
    處斷。
  ㈥有關被告本案所犯行使偽造私文書犯行（即在借貸契約書保
    證人欄位處偽簽田○○署名及蓋用自己指印，並將之交予廖○○
    ），雖未據檢察官起訴，然該等部分與起訴後經本院認定有
    罪之偽造有價證券犯行部分具有想像競合犯之裁判上一罪關
    係，為起訴效力所及，且經本院審理時當庭告知被告此部分
    之犯罪事實及罪名（見本院卷第124、130頁），無礙於被告
    防禦權之行使，本院自得併予審究，並依刑事訴訟法第300
    條規定變更起訴法條。
  ㈦刑之加重、減輕事由
　　⑴被告前因侵占案件，經臺灣臺中地方法院以106年度中簡字
      第692號判決判處應執行有期徒刑10月確定，並於107年5
      月3日縮短刑期執行完畢出監，此有臺灣高等法院被告前
      案紀錄表在卷可憑，被告於有期徒刑執行完畢後，5年內
      故意再犯本案有期徒刑以上之罪，為累犯。參酌司法院釋
      字第775號解釋意旨，審酌被告前經判處徒刑並執行完畢
      ，理應自我警惕，然再犯本案罪質更重之罪，足見其對於
      刑罰之反應力顯然薄弱，自我控制力及守法意識不佳，再
      犯本案具特別惡性，爰依刑法第47條第1項規定，加重其
      刑。
　　⑵按刑法第59條規定犯罪之情狀可憫恕者，得酌量減輕其刑
      ，其所謂「犯罪之情狀」，與同法第57條規定科刑時應審
      酌之一切情狀，並非有截然不同之領域，於裁判上酌減其
      刑時，應就犯罪一切情狀（包括第57條所列舉之10款事項
      ），予以全盤考量，審酌其犯罪有無可憫恕之事由（即有
      無特殊之原因與環境，在客觀上足以引起一般同情，以及
      宣告法定低度刑，是否猶嫌過重等等），以為判斷（最高
      法院80年度台覆字第39號判決意旨參照）。而刑法偽造有
      價證券罪之法定本刑為「3年以上10年以下有期徒刑」，
      然同為偽造有價證券之人，原因動機不一，主觀惡性、手
      段情節、所生實害等犯罪情狀亦未必盡同，或有為滿足個
      人私慾，大量偽造有價證券以之販賣或詐欺而擾亂金融秩
      序之經濟犯罪，或僅係因一時財務週轉不靈，供作調借現
      金或借款之收據憑證之用，是行為人犯偽造有價證券罪所
      造成危害社會之程度，自因個案而異，然法律科處此類犯
      罪，所設法定最低本刑則屬相同，難謂非重。查被告本案
      係因需款孔急，而冒用其胞弟田○○名義偽立系爭本票，其
      所為固應予以非難，然其係未能順利借得款項而受廖○○之
      唆使，且本票之流通性及價值遠不如銀行支票，其所為犯
      行之惡性，與一般智慧型經濟罪犯，藉販賣大量偽造有價
      證券牟利，或以偽造之有價證券作為詐財工具，使無辜者
      受害，而嚴重擾亂金融秩序及交易秩序，尚屬有間，堪認
      被告僅因一時失慮，鑄下本件犯行，倘不論其情節輕重，
      一律論處本罪之法定本刑，顯未符罪刑相當及比例原則，
      是就本案犯罪情節觀之，自屬法重而情輕，在客觀上當足
      以引起一般人之同情，縱給予宣告法定最低刑度，猶嫌過
      重，爰依刑法第59條之規定，就其所犯之偽造有價證券罪
      ，酌減其刑。
四、撤銷改判及量刑之說明
　㈠原審認被告本案犯行事證明確，予以論罪科刑，固非無見。
    然被告本案在借貸契約書保證人欄位處偽簽田○○署名及蓋用
    自己指印之行為，另該當刑法第216條、第210條之行使偽造
    私文書罪，且為本案起訴效力所及，原審漏未審酌此情，容
    有違誤。被告上訴雖否認犯行，然經本院論駁如前，其上訴
    為無理由，惟原判決既有前揭可議之處，自仍應由本院予以
    撤銷改判。
　㈡爰以行為人之責任為基礎，審酌被告為能順利向廖○○借得款
    項，未經田○○之同意或授權，偽造田○○之署押而偽造系爭本
    票及借貸契約書交予廖○○，廖○○再將系爭本票交予劉○○，不
    僅生損害於田○○，並擾亂票據信用交易秩序，所為自不足取
    ，然兼衡被告犯後已與劉○○達成和解，迄今業已賠償劉○○5
    萬5000元，有協議書（見原審卷第67頁）在卷可憑，並經劉
    ○○於本院審理時陳述明確（見本院卷第131頁），足見被告
    犯後已積極彌補損害，復衡以被告犯罪之動機、目的、所生
    危害及自陳國中肄業、從事臨時工（見本院卷第132頁）等
    一切情狀，量處如主文第2項所示之刑。
五、沒收部分：
  ㈠按偽造之有價證券，不問屬於犯人與否沒收之，刑法第205條
    定有明文。查系爭本票1紙（票號WG0000000號），係被告冒
    用田○○名義所偽造之有價證券，自應依上開規定宣告沒收。
    至於系爭本票上偽造之「田○○」署名、指印，均係屬系爭本
    票之一部分，已因系爭本票之沒收而包括在內，自不得再依
    刑法第219條規定重為沒收之諭知（最高法院43年台上字第7
    47號、63年台上字第2770號判例意旨參照）。
  ㈡又按刑法第219條規定「偽造之印文或署押，不問屬於犯人與
    否，沒收之。」係採絕對義務沒收，凡偽造之印文或署押，
    除已證明滅失者外，不論是否屬於犯人所有或有無搜獲扣案
    ，均應依法宣告沒收（最高法院109年度台上字第481號判決
    意旨參照）。查本案借貸契約書（見偵11284卷第11頁）業
    經被告持之交付給廖○○，已非屬被告所有之物，依法不得沒
    收，然該借貸契約書保證人欄位「田○○」之署名及指印各1
    枚，均係被告偽造之署押，應依刑法第219條規定，不問是
    否屬犯人所有，宣告沒收之。
  ㈢另被告自廖○○取得借款4萬5000元，為被告本案之犯罪所得，
    惟廖○○事後已將系爭本票轉讓予劉○○抵償欠款，對廖○○已無
    損害可言，且被告事後業與持票人劉○○達成和解，迄今賠償
    劉○○5萬5000元，已如前述，則被告賠償劉○○之金額顯然已
    超過其原先獲取之犯罪所得，倘仍就上開犯罪所得宣告沒收
    ，實已逾沒收制度剝奪被告犯罪利得之立法目的，認若再予
    沒收有過苛之虞，依刑法第38條之2第2項規定，不予宣告沒
    收、追徵。
六、職權告發部分：
　　本案告訴人廖○○唆使被告以田○○名義偽造系爭本票及在借貸
    契約書保證人欄位偽造署押之行為，有涉犯教唆偽造有價證
    券及教唆偽造私文書等罪嫌之可能，本院爰依職權告發，應
    由檢察官另行偵辦，附此敘明。
據上論斷，應依刑事訴訟法第369條第1項前段、第364條、第299
條第1項前段、第300條，刑法第201條第1項、第210條、第216條
、第47條第1項、第59條、第205條、第219條，刑法施行法第1條
之1第1項，判決如主文。
本案經檢察官林岳賢提起公訴，檢察官林弘政到庭執行職務。
中　　華　　民　　國　　111 　年　　3 　　月　　29　　日
            刑事第七庭   審判長法　官  梁  堯  銘
                               法　官  王  鏗  普
                               法　官  羅  國  鴻
以上正本證明與原本無異。
如不服本判決應於收受送達後20日內向本院提出上訴書狀，其未
敘述上訴理由者，並得於提起上訴後20日內向本院補提理由書狀
（均須按他造當事人之人數附繕本）「切勿逕送上級法院」。因
疫情而遲誤不變期間，得向法院聲請回復原狀。 
                               書記官  吳  姁  穗 

中　　華　　民　　國　　111 　年　　3 　　月　　29　　日
【論罪科刑法條】　　
中華民國刑法第201條
意圖供行使之用，而偽造、變造公債票、公司股票或其他有價證
券者，處3年以上10年以下有期徒刑，得併科9萬元以下罰金。
行使偽造、變造之公債票、公司股票或其他有價證券，或意圖供
行使之用而收集或交付於人者，處1年以上7年以下有期徒刑，得
併科9萬元以下罰金。

中華民國刑法第210條
偽造、變造私文書，足以生損害於公眾或他人者，處5年以下有
期徒刑。

中華民國刑法第216條
行使第210條至第215條之文書者，依偽造、變造文書或登載不實
事項或使登載不實事項之規定處斷。